臺灣新竹地方法院民事裁定
110年度消債更字第69號
聲  請  人  
即債務人    黃士娟  


代  理  人  洪惠平律師（法扶）
相  對  人  
即債權人    良京實業股份有限公司

法定代理人  平川秀一郎



代  理  人  李步雲  
上列當事人因消費者債務清理事件聲請更生，本院裁定如下： 
    主  文
更生之聲請駁回。
聲請費用由聲請人負擔。
    理  由
一、按債務人不能清償債務或有不能清償之虞者，得依本條例所
    定更生或清算程序，清理其債務，消費者債務清理條例（下
    稱消債條例）第3條定有明文。所謂「不能清償」，指債務
    人因欠缺清償能力，對已屆期之債務，全盤繼續處於不能清
    償之客觀經濟狀態者而言；又所謂「不能清償之虞」，係指
    依債務人之清償能力，就現在或即將到期之債務，有不能清
    償之蓋然性或可能性而言。易言之，債務人之狀態如置之不
    理，客觀上得預見將成為不能清償之情形而言，此將來發生
    不能清償之事實，不必達到高度之確信。至於債務人之清償
    能力，則包括財產、信用及勞力（技術），並不以財產為限
    ，必須三者總合加以判斷仍不足以清償債務，始謂欠缺清償
    能力而成為不能清償。債務人之清償能力係處於流動性狀態
    ，聲請時與法院裁定時之清償能力未必一致，應以法院裁定
    時為判斷基準時。又資產管理公司並非消債條例第151條第1
    項所定金融機構（辦理消費者債務清理事件應行注意事項第
    42點第1款參照），債務人因債務清理而聲請調解時，如債
    權人均非金融機構，僅屬任意調解，尚非該項所定強制前置
    調解。此有第2屆司法事務官消債問題研討第4號司法院民事
    廳消債條例法律問題研審小組意見、101年第2期民事業務研
    究會（消費者債務清理專題）第5號司法院民事廳消債條例
    法律問題研審小組意見可資參照。
二、本件聲請意旨略以：聲請人前有不能清償債務之情事，積欠
    良京實業股份有限公司（下稱良京公司）債務總額新臺幣（
    下同）299,000元（見本卷第27頁），且於五年內未從事營
    業活動，其無擔保或無優先權之債務總額未逾1,200萬元，
    復未經法院裁定開始清算程序或宣告破產，爰請求裁定准予
    更生等語。
三、經查：
㈠、聲請人前開主張，有財團法人金融聯合徵信中心當事人綜合
    信用報告附於本案卷內可稽（見本卷第29-31頁），因本案
    之債權人非消債條例第151條第1項規定之金融機構，故兩造
    無須先行調解，聲請人自得聲請更生。是以，聲請人所為本
    件更生聲請可否准許，即應綜衡聲請人之全部收支、信用、
    財產及勞力（技術）、年齡等狀況，審究其現況是否有不能
    清償債務或有不能清償之虞之情事而定。
㈡、聲請人陳報現任職於臻愛房屋企業社擔任業務員，從事房屋
    代租管理，目前每月收入約28,000元，沒有年終及三節獎金
    ，此有聲請人110年8月13日陳報狀及110年10月8日在庭陳述
    可憑，然聲請人自承無法提出薪資明細或足以證明其薪資所
    得之資料供本院審酌（見本卷第92、109頁）。本院暫以聲
    請人陳報每月薪資收入28,000元，作為計算聲請人目前償債
    能力之依據。又聲請人主張其每月生活必要支出為：個人必
    要生活支出為14,866元、2名未成年子女扶養費14,866元，
    總計：29,732元。惟查：
　⒈個人必要生活支出14,866元部分，按債務人必要生活費用，
    以最近1年衛生福利部或直轄市政府所公告當地區每人每月
    最低生活費1.2倍定之，消債條例第64條之2第1項定有明文
    。查衛福部所公告110年度臺灣省最低生活費為13,288元，
    其1.2倍為15,946元（110年度每月生活所必需〈必要生活費
    用〉數額一覽表，見本卷第97頁），又該最低生活費用之標
    準，係照當地最近1年平均每人消費支出60％訂定，依其基準
    之家庭收支調查報告調查表格式所示有關經常性支出之調查
    項目，包括利息支出、食品、衣著、房租及水費、電費、醫
    療保健、交通、娛樂、教育等。而聲請人目前與配偶、2名
    未成年子女、配偶與前妻所生之未成年子女、配偶之胞兄及
    其未成年子女等7人共同居住，戶籍均設於新竹縣○○鎮○○○00
    號之1，此有聲請人110年8月12日陳報狀、戶籍謄本在卷可
    佐（見本卷第23-25、92頁），聲請人亦自承上址房屋乃其
    配偶之父母親所留供其配偶等三兄弟共同居住，故聲請人無
    房屋租金支出（見本卷第110頁），故於計算聲請人個人每
    月必要生活費時，即應自前開已包括聲請人居住費用在內，
    扣除相當於房租支出所佔比例約24.31%（參行政院主計總處
    公布之109年家庭收支調查主要結果表：第14表－家庭消費支
    出結構按消費型態分，見本卷第99頁），避免重複計列費用
    ，則扣除居住費用後，聲請人每月必要生活費為12,070元【
    計算式：15,946元－（15,946元×24.31%）＝12,070元】。
　⒉就2名未成年子女扶養費14,866元部分，按對於未成年子女之
    權利義務，除法律另有規定外，由父母共同行使或負擔之；
    父母之一方不能行使權利時，由他方行使之；父母不能共同
    負擔義務時，由有能力者負擔之，民法第1089第1項定有明
    文。又對於子女扶養費應依父母雙方之經濟能力分擔，法院
    應斟酌父母雙方之財產、收入、負債等情狀，酌定父母雙方
    應分擔之部分。經濟能力較高者，應分擔較高之子女扶養費
    ，甚或全額由其負擔。法院應就債務人之財產及收入扣除其
    應分擔之子女扶養費後，據以認定其清償能力（100年消債
    條例法律問題臨時提案第5號研審小組意見可資參照）。基
    此，本件聲請人上開所稱子女扶養費數額，即應衡諸聲請人
    與配偶財產及每月薪資收入比例，以審認聲請人主張分擔之
    金額是否過高。查聲請人與配偶甲○○所生之未成年子女分別
    為101年、104年出生，現年為9歲、6歲，此有債務人提出之
    戶籍謄本可稽（見本卷第25頁），為未成年人，堪認有受扶
    養之必要。扶養費用數額部分，考量聲請人之未成年子女亦
    無房屋費用支出，是應自其等必要生活費用中扣除相當於房
    租支出所佔比例即12,070元，已如前述。而本院依職權調查
    聲請人配偶甲○○稅務電子閘門財產所得調件明細表所示（見
    本卷第39-50頁），其配偶名下有2筆房屋、4筆土地、18筆
    田賦，總計24筆不動產、1輛汽車，財產總額2,410,479元（
    本卷第44頁）。佐以聲請人自陳：其收入不足支付每月必要
    費用時，由配偶幫忙負擔，配偶同意負擔較多未成年子女扶
    養費等語（見本卷第18、92頁），足見其配偶經濟狀況優於
    聲請人，子女扶養費實際應由配偶負擔較高比例，認聲請人
    與配偶應各依其經濟能力分擔子女扶養費，分攤比例乃以1
    ：2之比例計算，則2名未成年子女所需扶養費由聲請人分攤
    3分之1即應以8,047元（計算式：12,070元×2×1/3＝8,047元
    ）為度，聲請人主張逾上開核算數額部分，難認可採。準此
    ，本件聲請人每月生活必要支出為個人支出12,070元、2名
    未成年子女扶養費8,047元，總計：20,117元，洵堪認定。
㈢、從而，聲請人主張無法負擔債務等語，以其每月收入約28,00
    0元，扣除每月必要生活支出20,117元，尚有餘額7,883元可
    供清償，據本件唯一債權人良京公司陳報截至110年7月20日
    止，聲請人積欠之債務總額為519,735元，良京公司願意協
    商還款方案等語，此有良京公司110年8月12日陳報狀在卷可
    憑（見本卷第71頁）（註：良京公司於110年10月26日任意
    調解程序中表示若聲請人可於110年11月2日前清償則同意按
    390,806元計算），倘比照金融機構最優惠還款條件即180期
    方案，則聲請人每月應清償2,887元（計算式：519,735元÷1
    80≒2,887元），與聲請人自陳其每月可還2,000元大致相當
    （見本卷第92頁），聲請人並無不能清償之情形。另以聲請
    人前開可處分餘額7,883元所核算，聲請人約5年多即可清償
    完畢（計算式：519,735元÷7,883元÷12≒5.49）。本院衡以
    聲請人之收入財產、工作勞力及生活費用支出等狀況，聲請
    人應無不能履行清償債務之情事存在，是聲請人陳稱無法負
    擔債務之清償，並不足採。
四、從而，聲請人既有收入來源，雖其目前資產尚不足一次清償
    其所負債務，惟衡諸其為69年次，現年41歲（見本卷第23頁
    ），距法定強制退休年齡65歲，尚約有24年，衡以其前曾任
    職較高薪資之工作，此有聲請人提出之勞工保險被保險人投
    保資料表在卷可參（見本卷第19-21頁），其應可再尋得較
    高薪資之工作，以增加收入，其得清償之餘額應可再增加。
    是本院依聲請人之收入及支出狀況，暨其之年齡及仍可工作
    而有所得收入之年數尚久，聲請人實應於能力範圍內，盡力
    工作、撙節開支以清償債務，方符合消債條例兼顧保障債權
    人公平受償及重建復甦債務人經濟生活之立法目的。綜上所
    述，本院認為聲請人主張其不能清償債務乙節，難認可採。
    本件客觀上既難認聲請人有不能清償債務或有不能清償之虞
    之情事存在，核與消債條例第3條所定要件不符，揆諸前開
    法律規定，聲請人本件更生之聲請，為無理由，應予駁回。
    　　
中　　華　　民　　國　　110 　年　　10    月　　29 　 日
                  民事第二庭    法　官　陳麗芬
以上正本係照原本作成。
如不服本裁定應於送達後10日內向本院提出抗告狀，並繳納抗告
費新臺幣1,000元。
中　　華　　民　　國　　110 　年　　10　　月　　29 　 日
                                書記官  曾煜智